臺灣高等法院臺中分院刑事判決
                                   109年度上訴字第2233號
上  訴  人  臺灣彰化地方檢察署檢察官
被      告  陳聰明


上列上訴人因被告違反毒品危害防制條例案件，不服臺灣彰化地
方法院109年度訴字第648號中華民國109年8月19日第一審判決（
起訴案號：臺灣彰化地方檢察署109年度毒偵字第482號），提起
上訴，本院判決如下：
    主  文
原判決撤銷。
本件公訴不受理。
    理  由
一、公訴意旨略以：被告陳聰明前因施用毒品案件，經臺灣彰化
    地方法院（下稱彰化地院）裁定送觀察、勒戒後，認無繼續
    施用毒品傾向，於民國94年10月19日執行完畢釋放，並經本
    署檢察官以94年度毒偵字第4609、4952號為不起訴處分確定；
    又於前開觀察、勒戒執行完畢釋放後之5年內，因施用毒品
    案件，經法院判處應執行有期徒刑6月確定；再因施用毒品案
    件，經法院判處應執行有期徒刑3年6月確定，於106年1月19
    日假釋出監付保護管束，惟其於假釋期間再犯施用毒品案件
    ，經彰化地院判處有期徒刑1年確定，並撤銷前開假釋接續
    執行殘刑，於108年11月3日縮短刑期執行完畢出監。詎仍不
    知悔改，復基於施用第一級毒品海洛因及第二級毒品甲基安非
    他命之犯意，於109年2月18日22時許，在其位於彰化縣○○鎮
    ○○路0段000號住處，以將海洛因及甲基安非他命粉末摻水注
    射體內之方式，同時施用第一級毒品海洛因及第二級毒品甲
    基安非他命1次。嗣因其為毒品列管人口，為警於109年2月1
    9日18時16分許經其同意採集尿液送驗後，結果呈可待因、
    嗎啡、安非他命、甲基安非他命陽性反應。因認被告涉犯毒
    品危害防制條例第10條第1項之施用第 一級毒品罪及同條第2
    項之施用第二級毒品等罪嫌。　　
二、按起訴之程序違背規定者，應諭知不受理之判決，並得不經
    言詞辯論為之，刑事訴訟法第303條第1款、第307條分別定
    有明文。此所稱之起訴之程序違背規定，係指檢察官提起公
    訴之訴訟行為於程序上有違法律之規定而言。而提起公訴之
    訴訟行為是否於程序上有違法律規定，原則上，固是以起訴
    時所存在之事項及法律規定為判斷，惟檢察官起訴後始發生
    之情事變更事由，致法院不能為實體審理及判決亦屬「起訴
    之程序違背規定」（最高法院109年度台上字第3826號裁判
    意旨參照）。此觀刑事訴訟法第303條規範起訴程序違背規
    定之情形，僅第1款係概括規定，其餘為列舉規定，其中第3
    款、第5款均屬檢察官「起訴後」始發生情事變更事由，致
    法院不能為實體審理及判決之情形，基於文義及體系解釋，
    第1款「起訴之程序違背規定」，無須侷限於起訴時為斷。
    是以，「起訴之程序違背規定」，並不限於起訴時存在之事
    由，尚包括因起訴後之情事變更，致法院不能為實體上之審
    理進而為實體判決之情形（最高法院109年度台抗大字第177
    1號裁定意旨可參）。
三、按毒品危害防制條例第20條第3項業於109年1月15日修正公
    布，同年7月15日施行，對犯第10條之罪於觀察、勒戒或強
    制戒治執行完畢釋放後，3年後再犯第10條之罪者，適用本
    條前2項之規定，即應先行觀察、勒戒或强制戒治。而上開
    所謂「3年後再犯」，只要本次再犯（不論修正施行前、後
    ）距最近一次觀察、勒戒或強制戒治執行完畢釋放，已逾3
    年者，即該當之，不因其間有無犯第10條之罪經起訴、判刑
    或執行而受影響，此有最高法院109年度台上大字第3826
    號裁定統一見解之意旨足資參照。
四、經查，被告前因施用毒品案件，經彰化地院裁定送觀察、勒
    戒後，認無繼續施用毒品之傾向，於94年10月19日執行完畢
    釋放，有臺灣高等法院被告前案紀錄表、在監在押全國紀錄
    表在卷可稽。本案檢察官起訴被告於109年2月18日22時許，
    在其位於彰化縣○○鎮○○路0段000號住處，同時施用第一級毒
    品海洛因及第二級毒品甲基安非他命之犯行，距其最近一次
    觀察、勒戒執行完畢之94年10月19日，顯已逾3年，揆諸前
    揭規定說明，原應依修正後毒品危害防制條例第20條第3項
    規定，再為觀察、勒戒。惟若被告於觀察、勒戒執行前，另
    有其他施用第一、二級毒品之行為，依對於施用毒品者，因
    著重在給予其戒除毒癮之機會，是縱然在觀察、勒戒前曾有
    多次施用毒品或施用不同種類之毒品犯行，亦僅執行一次觀
    察、勒戒之保安處分已足，而與刑事追訴採一罪一罰之概念
    不同。準此，本案被告於本案後之109年另有施用毒品案件
    ，經彰化地院以109年度毒聲字第267號為觀察勒戒裁定後，
    業於109年12月8日入勒戒處所執行觀察、勒戒，復於110年1
    月21日入臺中戒治所執行強制戒治中，此有上述臺灣高等法
    院被告前案紀錄表、在監在押全國紀錄表附卷得憑，即不應
    再予單獨追訴處罰。基上，檢察官之起訴程序核屬違背規定
    ，應依刑事訴訟法第303條第1款規定，諭知不受理判決。原
    審未及適用新法，而為被告有罪之實體判決，容有未合，檢
    察官上訴所為指摘，為有理由，自應由本院將原判決撤銷，
    並不經言詞辯論，諭知公訴不受理之判決。　　
據上論斷，應依刑事訴訟法第369條第1項前段、第364條、第303
條第1款、第307條，判決如主文。
中    華    民    國    110   年    4     月    30    日
       　　刑事第五庭    審判長法　官  鄭  永  玉
 　　　　　　　　　　　　　    法　官  許  文  碩
 　　　　　　　　　　　　　　  法　官  周  莉  菁                         
以上正本證明與原本無異。     
如不服本判決應於收受送達後20日內向本院提出上訴書狀，其未
敘述上訴理由者，並得於提起上訴後20日內向本院補提理由書（
均須按他造當事人之人數附繕本）「切勿逕送上級法院」。

                               書記官  王  朔  姿

中    華    民    國    110   年    4     月    30    日